【裁判字號】    98,重上,79
【裁判日期】    990316
【裁判案由】    損害賠償等
【裁判全文】
臺灣高等法院臺中分院民事判決  98年度重上字第79號
上  訴  人  辛○○
訴訟代理人  陳恂如律師
複 代 理人  己○○
訴訟代理人  乙○○
被 上 訴人  庚○○○
            甲○○
            丙○○
            戊○○
            丁○○
前列五人共同
訴訟代理人  陳姿君律師
            洪錫欽律師
            羅豐胤律師
            蔡素惠律師
上列當事人間請求損害賠償等事件，上訴人對於中華民國98年4
月16日臺灣臺中地方法院97年度重訴字第263號第一審判決提起
上訴，本院於99年3月2日言詞辯論終結，判決如下：
    主  文
上訴駁回。
第二審訴訟費用由上訴人負擔。
    事實及理由
一、上訴人主張略以：
  (一)緣坐落台北市○○區○○段2小段464地號及同段465地號之
    土地（權利範圍均為420000分之17892），暨坐落其上同段
    1146建號門牌號碼為台北市○○區○○路48號2樓房屋（權
    利範圍全部）、同段1158建號門牌號碼台北市○○區○○路
    46號房屋（權利範圍22分之1）係上訴人所有（下稱系爭不
    動產）。上訴人於民國85年4月將系爭不動產交託被上訴人
    之被繼承人何文隆（93年3月30日歿）代為出租，何文隆自
    85年4月起至94年3月將系爭不動產出租於訴外人姜雲馨，先
    後訂立3次租賃契約：85年4月至87年10月每月租金新台幣
    （下同）9萬元及87年11月至90年3月每月租金10萬元、90
    年4月至92年3月每月租金11萬5,000元、92年4月至94 年3
    月每月租金10萬5,000元，前後共收取如起訴狀附表所示之
    租金1,097萬元。其中，93年4月至94年3月之租金，係由被
    上訴人共推甲○○收取。豈料何文隆及被上訴人竟將租金據
    為己有，而未交付於上訴人，係屬侵權行為。又受任人收取
    各期租金，通常應於一週內之相當期間交付委任人之習慣，
    以何文隆收取各期租金之第8日為上訴人損害發生時，一併
    請求如起訴狀附表所示之利息394萬8,114元。何文隆應負之
    以上債務，因被上訴人庚○○○、甲○○、丙○○、丁○○
    、戊○○為其繼承人，依民法第1148條及1153條規定，應概
    括承受並負連帶給付責任。為此爰依民法第541條第1項、第
    184條、第177條、第179條、第213條第2項、第182條第2項
    之規定提起本件訴訟，請擇一為上訴人有利之判決等語。
  (二)訴之聲明：1.被上訴人應連帶給付上訴人1,097萬元及加給
    利息394萬8,114元，並自起訴狀繕本送達翌日起自清償日止
    ，按年息百分之5計算之利息。2.訴訟費用由被上訴人連帶
    負擔。3.上訴人願供擔保請准宣告假執行。
二、被上訴人答辯略以：
  (一)上訴人主張訴外人何文隆與上訴人之間有委任關係存在，應
    由上訴人負舉證責任。然上訴人就此並無法舉證，僅以「系
    爭不動產經法院認定為上訴人所有、非何文隆借用上訴人名
    義登記」而為主張。然系爭不動產縱為上訴人所有、縱非何
    文隆用上訴人名義登記，也不必然何文隆與上訴人之間即當
    然存有委任關係。如上訴人無法提出「何文隆與上訴人之間
    有委任關係之合意」之客觀證據，僅以「上訴人為系爭不動
    產所有權人」為所謂委任關係存在之依據云云，顯無所據。
    退步言之，如若「何文隆與上訴人之間有委任關係存在」，
    系爭租金亦均用以支付上訴人一家人之生活家計、教育費用
    等。何文隆是否將租金給付上訴人，此更涉及何文隆與上訴
    人間債權債務關係之存否，應由上訴人負舉證之責。上訴人
    事實上不否認自其配偶何振通63年過世以來，此揭費用均非
    其本身所支出，而均係何文隆所支出，上訴人只是主張何文
    隆支付此揭費用，係為贈與云云，應負舉證責任。
  (二)何文隆生前對於上訴人暨其子女善盡照顧之情，撫育是人倫
    之常，時常給予，時為出國，時而投資，其子女之婚姻喜慶
    的安排，住居的安排，甚至彌補其股市之鉅額虧損，這些若
    以上訴人主張為財物均由何文隆管理之故，則關於系爭不動
    產之租金收入暨如何應用開銷，亦均係在管理之範圍內，上
    訴人若主張何文隆之管理有何不當，實應負舉證之責。系爭
    不動產是在68年登記在上訴人名下，但登記在上訴人名下後
    ，其所有權狀均由何文隆持有，嗣後之出租等，上訴人亦無
    置喙之餘地，被上訴人前於原法院94年度重訴字第379號移
    轉所有權登記事件，執上開事實，主張係何文隆借名登記於
    上訴人之名下，上訴人就上開事實並不爭執。惟主張此乃何
    文隆受上訴人之託為其管理財產以應生活之資所必然。上訴
    人在其夫過世後，其與子女等人均與何文隆共同生活，何文
    隆於72年在台中市○○○街16號現址所在，購買土地興建住
    宅，仍邀上訴人暨其子女同住，並支應整棟住宅之水電開銷
    、電梯保養、草皮維護等費用，因此，依上訴人之主張，縱
    然得認為何文隆出租系爭不動產是受託管理之行為，其所收
    租金用以支應上開生活等費用支出，為合意之範圍，就系爭
    不動產登記上訴人名下後，由何文隆持有權狀原本並始終管
    理使用收益。前揭原法院所認定之事實，自不容上訴人於該
    事件確定後，另為不同之主張，並據為本件請求之基礎。
  (三)系爭不動產縱為上訴人所有、縱非何文隆用上訴人名義登記
    ，也不必然何文隆與上訴人之間即當然存有委任關係，已如
    前述，如上訴人無法提出「何文隆與上訴人之間有委任關係
    之合意」之客觀證據，則其所謂委任關係之主張，應屬無據
    。再者，訴外人何文隆收取系爭不動產之租金，乃基於其與
    承租人間之租賃契約，並非無法律上關係，不構成不當得利
    ，且縱認何文隆收取租金構成不當得利，上訴人必須先舉證
    證明其確實因系爭不動產之出租受有損害，始足當之。復按
    民法第197條規定，是本件縱有所謂之侵權行為，上訴人既
    稱自始知悉訴外人何文隆自85年4月起將系爭不動產出租於
    李漢生及姜雲馨之事實，但上訴人卻遲至97年2月19日始提
    出本訴訟，其請求權顯已罹於消滅時效。再退步言，系爭租
    金收取行為發生於85年4月起，距離上訴人提起本件訴訟之
    97年2月，亦已分別罹於10年或2年之消滅時效。而所謂之民
    法第177條非適法管理請求權，此請求權為上訴人起訴狀所
    無，亦為兩造於原法院97年9月2日言詞辯論期日所為之爭點
    協議中所無，不應准許。然縱原法院准許上訴人增加此請求
    權，惟民法第177條為無因管理之一種，其前提要件仍須行
    為人有「為他人」管理事務之意思，若行為人將事務作為自
    己之事務予以管理，即不符合無因管理之要件，當然亦不可
    能成立民法第177條。由是，如前所述，何文隆出租系爭不
    動產時，均認為該不動產乃借用上訴人名義登記，事實上仍
    為何文隆所有。則何文隆顯無為上訴人管理事務之意思，故
    上訴人以民法第177條關於無因管理之規定為本件請求，顯
    屬無稽。又上訴人既主張於85年4月間「交託」何文隆代為
    出租云云，則何文隆出租系爭不動產之行為，即非無權處分
    或無權收益，自不成立侵權行為。
  (四)縱認兩造間有委任關係，惟依上訴人所言，自何振通63年過
    世，其即委託何文隆管理、收益其財產，一直到何文隆93年
    3月30日過世，金額至少高達1億元以上云云。依民法第547
    條，上訴人應給付何文隆委任報酬，則上訴人迄至93年3月
    30日應給付何文隆之委任報酬，至少也有委任標的的十分之
    一，即至少有1,000萬元，被上訴人基於何文隆繼承人之身
    分，爰以此1,000萬元與上訴人本件請求為抵銷，並以本書
    狀為抵銷之意思表示。另被上訴人甲○○繳納系爭不動產之
    房屋稅2萬1,453元，及承租人自租金扣抵之裝潢費用35萬元
    、油漆費用3萬8,500元，亦併予主張抵銷等語。答辯聲明：
    1.上訴人之訴駁回。2.訴訟費用由上訴人負擔。3.如受不利
    判決，請准供擔保免為假執行。
三、原審審酌兩造提出之攻擊防禦方法後，判決被上訴人甲○○
    應給付上訴人106萬6,172元，及自97年2月28日起至清償日
    止，按年息百分之5計算之利息，且依兩造陳明分別准供擔
    保後得假執行或免為假執行，並駁回上訴人其餘之訴及其餘
    假執行之聲請。上訴人對原審判決其敗訴部分不服，提起上
    訴，於本院聲明：(一)原判決就駁回上訴人後開請求部分及該
    部分之執行宣告暨訴訟費用之裁判均廢棄；(二)被上訴人庚○
    ○○、丙○○、丁○○、戊○○應連帶給付上訴人1,489萬
    2,639元，並自97年2月28日起至清償時止，按年息百分之5
    計付利息。被上訴人甲○○應再給付上訴人1,382萬6,467元
    ，及自97年2月28日起至清償時止，按年息百分之5計算之利
    息，並就以上之全部給付1,489萬2,639元與被上訴人庚○○
    ○、丙○○、丁○○、戊○○連帶給付之；(三)第一、二審訴
    訟費用由被上訴人連帶負擔；(四)本判決上訴人願提供擔保請
    宣告假執行。被上訴人於本院答辯聲明：(一)上訴駁回；(二)上
    訴費用由上訴人負擔；(三)如受不利判決，被上訴人願供擔保
    ，請准宣告免假執行。
四、兩造於原審不爭執之事項：
  (一)坐落台北市○○區○○段2小段464地號及同段465地號之土
    地（權利範圍均為420000分之17892），係於68年6月7日以
    買賣為原因，登記在上訴人名下迄今；另坐落其上同段1146
    號建物（門牌號碼為台北市○○區○○路48號2樓、權利範
    圍全部），同段1158建號（門牌號碼台北市○○區○○路46
    號地下、權利範圍22分之1），係於69年3月18日以第一次登
    記為原因，登記在上訴人名下迄今。被上訴人曾以借名登記
    為由，就系爭不動產對上訴人提出所有權移轉登記訴訟，經
    原法院94年度重訴字第379號、本院95年度重上字第28號、
    最高法院95年度台上字第2126號判決被上訴人敗訴確定。
  (二)系爭不動產曾經由何文隆出租於姜雲馨，並由何文隆收取租
    金，租期自85年4月1日至94年3月31日止。其間，共訂有三
    次租約（詳如原證二至四所示）。何文隆於93年3月30日逝
    世後，自93年4月1日起至94年3月31日之租金，係由被上訴
    人甲○○收取。
  (三)何文隆之繼承人為被上訴人庚○○○、甲○○、丙○○、戊
    ○○、丁○○；另上訴人之夫何振通為何文隆之二哥，於60
    年8月26日逝世。
  (四)上訴人及其子女自何振通逝世後，即與何文隆家庭共同居住
    生活，至於何時分開生活，兩造尚有爭議。
  (五)隆立工業股份有限公司（下簡稱隆立公司）於60年3月23日
    設立，自設立時起即由何文隆任董事長直到何文隆過世止。
  (六)被上訴人甲○○主張抵銷之40萬6,453元（包括繳納房屋稅2
    萬1,453元、承租人扣抵裝潢費用35萬元、油漆費用3萬8,50
    0元），上訴人同意被上訴人抵銷（上訴人上訴於本院後主
    張因錯誤而撤銷同意抵銷之意思表示）。
五、本件爭執事項在於：
  (一)上訴人是否於85年4月間委任何文隆代為出租系爭不動產，
    而成立委任契約？
  (二)何文隆、甲○○收取系爭不動產之租金後，有無將租金交付
    上訴人？或以該租金收入支應上訴人家計及子女教育所需？
  (三)上訴人撤銷同意被上訴人抵銷之意思表示是否有理？
  (四)上訴人依據民法第541條第1項、第184條、第213條、第177
    條、第179條、第1148條、第1153條之規定，請求被上訴人
    連帶給付系爭不動產自85年4月1日起至94年3月31日止之租
    金收入1,097萬元及加給利息394萬8,114元，暨自起訴狀繕
    本送達翌日起至清償日止，按年息百分之五計算之利息，有
    無理由？
六、上訴人主張系爭不動產登記為其所有，被上訴人曾以借名登
    記為由，就系爭不動產對上訴人提出另案所有權移轉登記訴
    訟，經原法院94年度重訴字第379號、本院95年度重上字第2
    8號、最高法院95年度台上字第2126號判決被上訴人敗訴確
    定，又系爭不動產曾經由何文隆出租於訴外人姜雲馨，租期
    自85年4月1日至94年3月31日止（先後共訂有三次租約），
    85年4月至87年10月每月租金9萬元，87年11月至90年3月每
    月租金10萬元，90年4月至92年3月每月租金11萬5,000元，
    92年4月至94年3月每月租金10萬5,000元，並由何文隆收取
    租金，嗣何文隆93年3月過世之後，93年4月至94年3月之租
    金，係由被上訴人甲○○收取等情，業據上訴人提出土地、
    建物登記謄本各2份、判決書及房屋租賃契約書各3份為證，
    且經另案台灣台北地方法院（下稱台北地院）94年度訴字第
    2568號、台灣高等法院（下稱高等法院）94年度上字第867
    號、96年度上更(一)第74號、最高法院96年度台上字第682號
    返還房屋訴訟判決確定，復為被上訴人所不爭執，堪信為真
    實。
七、上訴人雖主張因受騙而為錯誤意思表示，撤銷同意抵銷房屋
    修繕費之意思表示云云。
  (一)按自認之撤銷，以自認人能證明與事實不符或經他造同意者
    ，始得為之，民事訴訟法第279條第3項有明文。亦即，當事
    人於審判上所為不利於己之自承（自認），有拘束該當事人
    之效力，法院自應據為認定事實及裁判之基礎；民事訴訟事
    件，當事人曾為不利於己之自承時，法院自可毋庸別予調查
    證據，即依據其自承以為裁判，如合法代理人在訴訟上代為
    自認，亦與該當事人自身所為者同。
  (二)原審被上訴人98年4月2日民事答辯(五)狀證物十二之彙算單記
    載，自94年4月至96年9月份承租人房租支付情形，首先，承
    租人於94年4月22日兌付105,000元支票（按實際兌付之支票
    應為38,500元，見該原證12第2頁）；其次，94年5月至94年
    9月之房租一個月十萬，折抵裝潢費用50萬元，故列入已兌
    付支票欄（按：該裝潢費用50萬元中含冷氣15萬元，嗣因承
    租人搬遷時，將冷氣拆卸運走，故最後雙方結算時，裝潢費
    用50萬元再扣除冷氣15萬元）；再來，95年4月至96年3月承
    租人雖有開立支票交付甲○○，但承租人要求甲○○暫不要
    提示兌現，故該支票甲○○並未提示兌現，因此列在「已付
    支票未兌欄」；最後，承租人在96年7月31日一次支付1,764
    ,400元，甲○○並將前開95年4月至96年3月以開立未兌付之
    支票交還承租人，總計至承租人與甲○○代理人於96 年12
    月17日結算為止，承租人自94年4月至96年9月31日期間總計
    付給甲○○租金2,969,400元。依高等法院96年上更(一)字第7
    4號民事判決本旨，該期間承租人應給付之租金為3,010,000
    元，因承租人已給付甲○○該期間之租金2,969,400元，故
    該判決承租人應將租金給付給上訴人，被上訴人甲○○本於
    誠信原則，自當由甲○○將所謂94年4月至96年已收取之租
    金給付給上訴人，故前開彙算單上所謂李先生已付甲○○先
    生（0000000＋0000000）2,969,400元，係包含以裝潢費折
    抵租金之金額。由該原審證物12之彙算表，可以明確，被上
    訴人甲○○確實未收取裝潢費用35萬元及油漆修繕款3萬8千
    5百元，但上訴人就94年4月到96年9月30日之租金共計301萬
    元，業已獲足額，該筆裝潢費及油漆修繕費實際由被上訴人
    甲○○所支付，至為明確。
  (三)又於原審98年4月2日言詞辯論時，承審法官問：「如果勝訴
    時，是否同意扣除406453元」，上訴人之訴訟代理人表示「
    同意」（原審卷第274頁背面第23列），上訴人對於被上訴
    人有此房屋修繕費用債權存在顯已自認，並未附加條件。且
    依民事訴訟法第70條之規定，訴訟代理人就其受委任之事件
    有為一切訴訟行為之權。上訴人訴訟代理人在審酌被上訴人
    所提出之證據後，承認被上訴人甲○○有房屋裝潢費用債權
    存在，同意扣除，顯經過其深思熟慮，否則，若上訴人代理
    人真的認為該債權存在真假未明，儘可當庭不同意被上訴人
    之主張。又上訴人主張誤認有該等債權存在，撤銷該意思表
    示云云，惟上訴人同意扣除之406453元中，既分為房屋稅、
    裝潢費用、油漆費用三大項目，何以就繳納房屋稅2萬1453
    元部分未爭執，另二項目則係誤認？是其主張殊不足採。
八、本件依上訴人所提出之證據，並無法證明上訴人於85年4月
    間與何文隆就系爭不動產成立委任契約之事實：
  (一)按當事人主張有利於己之事實者，就其事實有舉證之責任，
    民事訴訟法第277條前段定有明文。又民事訴訟如係由上訴
    人主張權利者，應先由上訴人負舉證之責，若上訴人先不能
    舉證，以證實自己主張之事實為真實，則被上訴人就其抗辯
    事實即令不能舉證，或其所舉證據尚有疵累，亦應駁回上訴
    人之請求，最高法院17年上字第917號著有判例可資參照。
  (二)次按稱委任者，謂當事人約定，一方委託他方處理事務，他
    方允為處理之契約，民法第528條規定甚明。故成立委任契
    約，須雙方意思表示一致，循要約、承諾一致之方式而完成
    ，始足當之。又受任人受概括委任者，得為委任人為一切行
    為，但不動產之租賃其期限逾二年者，須有特別之授權，民
    法第534條第2款亦有明文。本件上訴人主張其與何文隆間就
    系爭不動產成立委任契約，無非係以其為系爭不動產之所有
    權人，若何文隆非基於上訴人之授權，怎能持有系爭不動產
    之所有權狀，又豈可代上訴人將系爭不動產出租予訴外人姜
    雲馨，為其論據。惟查：
    1.另案兩造間原法院94年度重訴字第379號、本院95年度重
      上字第28號、最高法院95年度台上字第2126號所有權移轉
      登記訴訟、上訴人與承租人姜雲馨等間（參加人被上訴人
      甲○○）台北地院94年度訴字第2568號、高等法院94年度
      上字第867號、96年度上更(一)第74號、最高法院96年度台
      上字第682號返還房屋訴訟、上訴人與何文隆之女戊○○
      間原法院94年度訴字第241號、本院95年度上字第95號、
      97年度上更(一)字第3號、最高法院96年度台上字第2663號
      、97年度台上字第1929號返還不當得利等訴訟、被上訴人
      庚○○○與上訴人間台北地院96年度重訴字第713號、高
      等法院96年度重上字第574號、最高法院97年度台上字第1
      508號履行契約訴訟之確定判決，均涉及上訴人有無託交
      何文隆處理系爭不動產或股份等問題，除本院95年度上字
      第95號判決原認定何文隆死亡前與上訴人有委任關係外（
      嗣為最高法院96年度台上字第2663號廢棄發回），均無認
      定上訴人所主張其與何文隆間就系爭不動產出租成立委任
      契約之事實，此有民事判決影本及網路調得上開判決附卷
      可稽，上開判決均業已確定，是上訴人就其主張其與何文
      隆於85年4月間成立委任契約之事實，至多僅能證明其將
      系爭不動產交付何文隆管理，並未提出客觀證據以證明雙
      方存有委任契約，更遑論其能證明就系爭不動產曾有特別
      授權何文隆簽訂逾二年之租約，上訴人未盡舉證之責，其
      主張即無可採。
    2.因真摰之親情維繫深厚，親人主動照顧尚存之弱小，無怨
      付出，不求回報，此乃人情之常，本無所謂委任或應予補
      償問題，且付出親情之代價，無從以金錢評價多少。倘如
      上訴人所言（見後述另案台北地院96年度重訴字第713號
      履行契約訴訟，原審卷第63、317頁、本院卷第102頁），
      何文隆曾甘冒偽造文書刑責風險，與上訴人通謀，指導上
      訴人如何脫產之舉（嗣因被銀行扣押在先而無法移轉登記
      ），亦可見一斑，並有本院96年度上易字第2054號刑事判
      決影本在卷可按（原審卷第326頁）。查上訴人之夫何振
      通於60年8月26日過世時，彼時其婆婆尚存，上訴人及三
      名幼子女即與何文隆一家共同生活，二家財產、財務均由
      何文隆管理，此為兩造所不爭執。上訴人於另案本院95年
      度重上字第28號所有權移轉登記訴訟審理時，更具狀陳稱
      ：「兩家，連同婆婆，十數人三代同堂，住在同一房屋，
      在同一桌上吃飯飲食，不分彼此。‧‧‧先夫何振通不幸
      於民國60年8月26日逝世，遺下無知之寡婦被上訴人（即
      上訴人）與幼兒，仍與何文隆一家共同生活，同住一處，
      共同飲食，不分彼此。所有家計及先夫何振通與何文隆共
      同投資之事業、房屋權狀，亦自然由唯一大男人何文隆繼
      續掌管，何文隆實為一家之主。直至民國89年婆婆去世後
      ，二家方為分食。但除分食外，其餘一切均維原狀，仍由
      何文隆掌權，兩家共同生活，不分彼此。」等語，此有上
      訴人95年5月1日辯論意旨狀影本存卷可佐（原審卷第190
      至191頁、台北地院台北簡易庭97年度北調字第143號卷第
      26至36頁）。參以系爭土地係於68年6月7日以買賣為原因
      ，登記在上訴人名下迄今，另系爭房屋係於69年3月18日
      以第一次登記為原因，登記在上訴人名下，有土地、建物
      登記謄本附卷可稽，是系爭不動產登記在上訴人名下時，
      上訴人之夫何振通已逝世多年。而且，系爭不動產自上訴
      人取得所有權之初即由何文隆管理，所有權狀亦由何文隆
      保管，為上訴人所不否認。由上訴人陳述之上開情節可知
      ，何文隆實為兩家共同生活之家長，其與上訴人形同家長
      與家屬之關係，且登記在上訴人名下之財產，仍由何文隆
      管理，前後長達數十年，按其情節實類似兩家同居共財之
      狀態。是上訴人將系爭不動產交由何文隆管理，其緣由可
      能單純僅因家屬關係而無償提供，亦可能係因同居共財而
      以其孳息支應家庭開銷，抑或何文隆為安排財產分配，而
      將系爭不動產登記在上訴人名下，惟仍保有管理使用權等
      等諸多可能，此等關係親密者間財產管理之內部關係，並
      不必然基於委任契約關係。此由上訴人於另案本院95年度
      重上字第28號審理時自陳：上訴人之夫何振通英年早逝，
      子女幼小，上訴人讀書不多，留下孤兒寡婦，又不諳世事
      ，故乃將系爭不動產及何振通遺留之公司股份交託小叔何
      文隆管理，並以託交之公司股份及系爭不動產所得孳息，
      供上訴人家計及子女教育所需等語（見前揭台北簡易庭卷
      第33頁），亦足證之。是自難以上訴人將其名下財產交由
      何文隆管理，即謂雙方有成立委任契約。
    3.上訴人提起本件訴訟雖改稱：上訴人於本院95年度重上字
      第28號事件係為嚴正反駁被上訴人，故謂上訴人係將系爭
      不動產及何振通遺留之公司股份託交何文隆管理，租金股
      份孳息當然由何文隆收取，但不能徒因由何文隆出租房屋
      及收取租金，即謂系爭不動產為何文隆所有，此乃上訴人
      就被上訴人以上不合理之主張提出之防禦方法，並非承認
      何文隆有將收取之租金交付上訴人，供上訴人早年家計及
      子女教育所需云云。然查，上訴人翻異前詞，已違反禁反
      言及誠信原則，洵無可採。蓋若確屬委任關係且非同居共
      財之情形，則上訴人於何文隆生前管理系爭不動產長達三
      十餘年間，豈有不要求何文隆報告及交付孳息之理。何況
      ，上訴人於另案台北地院96年度重訴字第713號履行契約
      事件審理時陳稱：上訴人之所以於90年8月20日與訴外人
      福紋公司就系爭不動產訂立買賣契約，乃因上訴人之女婿
      洪家雄積欠土地銀行債務，上訴人為連帶保證人，為爭取
      時間籌款清償以免銀行聲請法院查封賤價拍賣，而經何文
      隆策劃指導，虛偽簽訂該買賣契約，惟向地政機關申請所
      有權移轉登記時，因銀行早一步聲請法院查封，上訴人與
      福紋公司即解除買賣契約，由上訴人籌款陸續清償債務等
      語（原審卷第64頁背面、318頁背面、本院卷第103頁背面
      ）。上訴人於90年間既因擔任其女婿之連帶保證人，為免
      系爭不動產遭債權銀行聲請查封，而與福紋公司簽訂買賣
      契約，且須籌款清償債務，在如此窘迫之情形下，若系爭
      不動產確係其委任何文隆代為出租，上訴人豈有不請求何
      文隆交付租金，以解燃眉之急之理。
    4.又系爭不動產所產生之孳息，既屬上訴人與何文隆同居共
      財之成分，則上訴人於何文隆過世後要求取回該孳息，應
      以現存者為限，至於同居共財時已經消費之部分，除能證
      明何文隆確有侵占肥私之情形，得基於繼承關係命其繼承
      人賠償外，若係為日常生活之必要，致該孳息已使用殆盡
      者，自不能強令何文隆之繼承人回復原狀（最高法院19年
      上字第887號判例意旨參照）。上訴人雖主張其一家應分
      攤之伙食費為45萬元，瓦斯及水電費為60萬7,000元，共
      僅105萬7,000元，如被上訴人主張有其他家計生活費用，
      應由被上訴人負舉證責任云云。然查，所謂家計生活費，
      除伙食費、瓦斯費、水電費之外，尚有其他共同生活三十
      餘年之食、衣、住、行、育、樂等諸多支出，且其間上訴
      人之子何永裕、乙○○曾分別至美、英二國留學，所費必
      然頗多，上訴人僅以伙食費、瓦斯及水電費計算，顯然過
      度簡化，自不足採。再者，在二家共同生活數十年，家產
      龐大且均由何文隆掌管之情形下，本係以互信、親密之關
      係為基礎，衡諸常情，何文隆自不可能於支出各項費用後
      ，逐筆記帳或留下支出之憑證，縱使何文隆猶在世，其本
      人亦不可能釐清，況何文隆已過世，若令被上訴人負擔舉
      證之責，實顯有失公平。
    5.雖上訴人主張兩造在原審均未主張同居共財，原審未憑兩
      造同居共財陳述之隻字片語，即斷定兩造間屬同居共財之
      關係，顯有謬誤云云。惟查上訴人於另案原法院94年度訴
      字第241號審理時陳稱：「（問：妳先生過世之後你有無
      其他投資？）沒有。我都是交由小叔何文隆在處理，我沒
      有另外房子或是另外投資其他公司當股東，這些情形我都
      不清楚。」「（問：你兒子到國外讀書及你們日常生活費
      用是誰支付的？）都是我小叔負責支付的。」（原審卷第
      148頁言詞辯論筆錄）。另案台北地院96年度重訴字第713
      號履行契約事件判決，認定上訴人與何文隆家族間共同生
      活，其金錢關係互動極為複雜之事實，此觀該判決理由四
      (一)載明：「本件原告丙○○、丁○○、甲○○及戊○○係
      訴外人何文隆（已於民國93年3月30日死亡）及原告庚○
      ○○所生之子女，被告辛○○則係何文隆已歿胞兄何振通
      之妻，而福紋公司之負責人洪秀慧則係原告丙○○之妻等
      情，業據被告提出台灣台中地方法院檢察署起訴書一紙為
      證，且為兩造所不爭執，再徵諸原告於另案即台灣台中地
      方法院94年度重訴字第379號亦不爭執何文隆曾提供被告
      及其子女生活教育費用等情，顯見兩造與何文隆及福紋公
      司負責人間之親誼關係及金錢給予關係之互動極其複雜，
      …」等語即明（本院卷第104頁、原審卷第65頁、第319頁
      ）。又兩造於本院另案95年度上字第95號確認買賣關係不
      存在事件，上訴人自承：「上訴人與被上訴人一直共同生
      活，因為上訴人不識字，財務均由何文隆管理，一直到西
      元二千年兩家才分開…」此有準備程序筆錄影本在卷可稽
      （見原審卷第150頁）。兩造亦均自承何文隆生前負擔上
      訴人家計及教育費，極照顧上訴人及子女等情，此有該判
      決影本在卷可稽（本院另案95年度上字第95號民事判決理
      由四(二)、原審卷第115頁背面）。復有前述上訴人在另案
      本院95年度重上字第28號所有權移轉登記訴訟審理時，更
      具狀陳稱：「兩家，連同婆婆，十數人三代同堂，住在同
      一房屋，在同一桌上吃飯飲食，不分彼此。‧‧‧先夫何
      振通不幸於民國60年8月26日逝世，遺下無知之寡婦被上
      訴人（即上訴人）與幼兒，仍與何文隆一家共同生活，同
      住一處，共同飲食，不分彼此。所有家計及先夫何振通與
      何文隆共同投資之事業、房屋權狀，亦自然由唯一大男人
      何文隆繼續掌管，何文隆實為一家之主。…」等語即明，
      並有上訴人辯論意旨狀影本存卷可佐（原審卷第190至191
      頁）。則上訴人否認同財共居之事實，即無可採。至上訴
      人辯稱上訴人之子女迄80年以後即無教育費，根本不可能
      以本件租金支付上訴人子女之教育費，及89年二家分食後
      上訴人分擔家計費、水電瓦斯費，合計共1,057,000元已
      由其股份孳息支付，縱無支付，亦屬贈與云云，惟查何文
      隆並非自85年始管理使用系爭不動產，且由上訴人前述「
      直至民國89年婆婆去世後，二家方為分食。但除分食外，
      其餘一切均維原狀，仍由何文隆掌權，兩家共同生活，不
      分彼此。」等語，顯見何文隆仍居於一家之主地位，繼續
      照顧上訴人家計生活並支出所有費用，上訴人既未能確實
      舉證，並將他人「施」與本人「受」均視為理所當然，亦
      無可採。
  (三)綜上以觀，上訴人並未能舉證證明其與何文隆間，就系爭不
    動產之出租訂有委任契約，則其本於民法第541條第1項、第
    1148條、第1153條之法律關係，請求被上訴人連帶給付系爭
    不動產自85年4月1日起至93年3月31日止之租金971萬元及加
    給利息394萬8,114元，暨自起訴狀繕本送達翌日起至清償日
    止，按年息百分之五計算之利息，為無理由。
九、何文隆管理或出租系爭不動產，並不成立無因管理、侵權行
    為、不當得利。
  (一)上訴人主張：倘如被上訴人主張何文隆未受上訴人之委任收
    取本件租金，即為不適法管理，依民法第177條規定，應返
    還其所取得之全部租金云云。
  (二)經查，何文隆係經上訴人之同意，將系爭不動產出租與訴外
    人姜雲馨，此為上訴人所不否認。是何文隆管理系爭不動產
    ，即不該當於民法第172條之「無義務」。從而，上訴人本
    於民法第177條、第182條第2項、第1148條、第1153條之法
    律關係，請求被上訴人連帶給付系爭不動產自85年4月1日起
    至93年3月31日止之租金971萬元及加給利息394萬8,114元，
    暨自起訴狀繕本送達翌日起至清償日止，按年息百分之五計
    算之利息，亦屬無據。
  (三)上訴人主張：被上訴人主張系爭不動產為何文隆所有，主觀
    上易持有為所有，客觀上吞沒租金拒絕返還，已屬背信、侵
    占，侵害上訴人之收益權，應依民法第184條、第213條負損
    害賠償責任云云。經查，何文隆係經上訴人之同意，將系爭
    不動產出租與訴外人姜雲馨，並收取租金支應生活開銷等情
    ，已如前述。是何文隆出租系爭不動產並收取租金，即非屬
    因故意或過失，不法侵害上訴人之權利。從而，上訴人本於
    民法第184條、第213條第1項、第1148條、第1153條之法律
    關係，請求被上訴人連帶給付系爭不動產自85年4月1日起至
    93年3月31日止之租金971萬元及加給利息394萬8,114元，暨
    自起訴狀繕本送達翌日起至清償日止，按年息百分之五計算
    之利息，亦無理由。
  (四)上訴人又主張：何文隆收取租金，屬無法律上之原因而受利
    益，致上訴人受損害，應依民法第179條、第182條第2項返
    還其所受利益云云。經查，何文隆既經上訴人之同意，將系
    爭不動產出租與訴外人姜雲馨，並收取租金支應生活開銷等
    情，業如前述。是何文隆出租系爭不動產並收取租金，即非
    屬無法律上之原因。從而，上訴人本於民法第179條、第114
    8條、第1153條之法律關係，請求被上訴人連帶給付系爭不
    動產自85年4月1日起至93年3月31日止之租金971萬元及加給
    利息394萬8,114元，暨自起訴狀繕本送達翌日起至清償日止
    ，按年息百分之五計算之利息，洵屬無理由。
  (五)上訴人主張何文隆從未舉證以本件租金支付上訴人及子女生
    活、教育等費用，何文隆縱有支付，亦屬以上訴人託管之公
    司股份孳息支付，或係單純之贈與云云。惟查上訴人從未舉
    證證明其將何種股份託交何文隆管理，何來以託管之公司股
    份孳息支付生活及教育等費用之說？且公司股份非若系爭不
    動產等有體物，通常須有積極之管理行為，始有使用收益之
    利。上訴人倘持有某家公司股份，僅須坐擁股利，又何須將
    股份託交何文隆管理？管理之目的及實益何在？參酌另案上
    訴人訴請被上訴人等返還股票之訴業經原法院以97年度重訴
    字第77號駁回在案，上訴人所謂股份託交之說，自無可採。
    又上訴人未能舉證證明於何時、何地與何文隆達成贈與合意
    ？贈與金額多寡？上訴人始終無法舉證以實其說，依前揭最
    高法院17年上字第917號判例要旨，其主張自不可採。
十、至上訴人依據不當得利法律關係，請求被上訴人甲○○返還
    其所收取之系爭不動產租金，為有理由，茲分述如下：
  (一)按無法律上之原因而受利益，致他人受損害者，應返還其利
    益。雖有法律上之原因，而其後已不存在者，亦同。受領人
    於受領時，知無法律上之原因或其後知之者，應將受領時所
    得之利益，或知無法律上之原因時所現存之利益，附加利息
    ，一併償還；如有損害，並應賠償。民法第179條、第182條
    第2項分別定有明文。
  (二)查另案高等法院94年度上字第867號事件95年8月15日言詞辯
    論期日審判長詢以：「租金給付到何時？」承租人姜雲馨之
    代理人稱：「我們一直給付到目前，仍在繼續給付中。」等
    語，又該事件原審共同被告李漢生於96年8月6日台北地院96
    年度執申字第39857號遷讓房屋強制執行事件中陳稱，房租
    已給付給參加人（被上訴人甲○○）至今年9月，且也與參
    加人結算，押金的支票該退也已退還，手續已結清等語，有
    執行筆錄附於卷可稽（見該事件高院卷第74頁），足認姜雲
    馨確已依系爭租賃契約約定給付租金予被上訴人甲○○，復
    有另案高等法院96年度上更(一)字第74號判決影本在卷可稽（
    原審卷第132頁），該判決業已確定。何文隆逝世之後，系
    爭不動產自93年4月1日起至94年3月31日之租金，係由被上
    訴人甲○○收取，並為被上訴人甲○○所自認。被上訴人甲
    ○○雖抗辯：系爭不動產僅係何文隆借名登記在上訴人名下
    云云，惟查，被上訴人曾以借名登記為由，就系爭不動產對
    上訴人提出所有權移轉登記訴訟，經原法院94年度重訴字第
    379號、本院95年度重上字第28號、最高法院95年度台上字
    第2126號判決被上訴人敗訴確定，此有上開判決書3份存卷
    可佐。是被上訴人甲○○此部分辯解，並非可採。至準備程
    序終結後被上訴人具狀請求再調查證據及傳訊證人耿超駿，
    主張系爭不動產係何文隆所有，並借名登記於上訴人名下云
    云，既與民事訴訟法第447條之規定不合，且經前揭民事確
    定判決所認定，具有爭點效，自不得在本件為相反之主張。
  (三)何文隆管理系爭不動產係經上訴人之同意，惟此乃上訴人與
    何文隆之間關係，於何文隆逝世之後，二家因財產分配已交
    惡，上訴人自不可能同意被上訴人甲○○收取系爭不動產之
    租金，而被上訴人甲○○復無法舉證其有何正當權源收取系
    爭不動產之租金，是被上訴人甲○○收取系爭不動產租金，
    顯係無法律上之原因而受利益，致上訴人受損害。又系爭不
    動產自93年4月1日起至94年3月31日之租金，每月為10萬5,0
    00元，承租人支付租金之支票，係於每月一日以前兌現，已
    據上訴人提出房屋租賃契約書1份為證，且為被上訴人所不
    爭。從而，上訴人依據民法第179條、第182條第2項之規定
    ，請求被上訴人甲○○給付如附表所示不當得利126萬元及
    加給利息21萬2,625元，暨自起訴狀繕本送達翌日即97年2月
    28日起至清償日止，按年息百分之五計算之利息，洵屬有據
    。又關於被上訴人甲○○主張抵銷之繳納房屋稅2萬1,453元
    及承租人扣抵之裝潢費用35萬元、油漆費用3萬8,500元，業
    經上訴人於原審98年4月2日言詞辯論時當庭同意被上訴人抵
    銷，自應予扣除，並依民法第342條準用同法第323條規定，
    先抵沖其中已到期之利息21萬2,625元，其餘19萬3,828元抵
    沖原本。
  (四)上開不當得利之受領人既僅被上訴人甲○○一人，則上訴人
    請求其餘被上訴人應與被上訴人甲○○負連帶給付，自不應
    准許。又上訴人係主張數訴訟標的，並請求本院擇一為其勝
    訴之判決，其中請求被上訴人甲○○返還不當得利部分，既
    經准許，則其餘訴訟標的已無審酌之必要。
  (五)上訴人本於民法第541條第1項、第177條、第179條第184條
    、第1148條、第1153條之法律關係，請求被上訴人連帶給付
    系爭不動產自85年4月1日起至93年3月31日止之租金971萬元
    及加給利息394萬8,114元，暨自起訴狀繕本送達翌日起至清
    償日止，按年息百分之五計算之利息，為無理由，應予駁回
    。另上訴人依據民法第179條、第182條第2項之規定，請求
    被上訴人甲○○給付不當得利106萬6,172元，暨自起訴狀繕
    本送達翌日即97年2月28日起至清償日止，按年息百分之五
    計算之利息，為有理由，應予准許；逾此數額之請求，即屬
    無據，應予駁回。
十一綜上所述，本件上訴人主張其與何文隆間，就系爭不動產之出
  租訂有委任契約，為不足採；被上訴人抗辯何文隆既經上訴人
  之同意，將系爭不動產出租與訴外人姜雲馨，並收取租金支應
  生活開銷，尚屬可信。是則上訴人執此主張被上訴人均應賠償
  租金損害等云云，自屬無據。從而，上訴人主張民法第541條
  第1項、第1148條、第1153條及無因管理、侵權行為及不當得
  利等之法律關係，請求被上訴人庚○○○、丙○○、丁○○、
  戊○○應連帶給付上訴人1,489萬2,639元，並自97年2月28日
  起至清償時止，按年息百分之5計付利息。被上訴人甲○○應
  再給付上訴人1,382萬6,467元，及自97年2月28日起至清償時
  止，按年息百分之5計算之利息，並就以上之全部給付1,489萬
  2,639元與被上訴人庚○○○、丙○○、丁○○、戊○○連帶
  給付之，為無理由，不應准許。其假執行之聲請亦失所附麗，
  應併予駁回。原審就此部分為上訴人敗訴之判決，及駁回其假
  執行之聲請，並無不合。上訴意旨指摘原判決不當，求予廢棄
  改判，為無理由，應予駁回。
十二本件事證已臻明確，兩造其餘主張、陳述及所提之證據，經審
  酌後於判決結果無影響，無一一論述之必要，附此敘明。
十三據上論結，本件上訴為無理由，依民事訴訟法第449條第1項、
  第78條，判決如主文。
中    華    民    國    99    年    3     月    16    日
                民事第五庭    審判長法  官  童有德
                                    法  官  鄭金龍
                                    法  官  王重吉
以上正本係照原本作成。
如對本判決上訴，須於收受判決送達後20日內向本院提出上訴書
狀，其未表明上訴理由者，應於提出上訴後20日內向本院提出上
訴理由書（須按他造人數附具繕本）。
上訴時應提出委任律師為訴訟代理人之委任狀。具有民事訴訟法
第466條之1第1項但書或第2項之情形為訴訟代理人者，另應附具
律師及格證書及釋明委任人與受任人有該條項所定關係之釋明文
書影本。
                                    書記官  林玉惠
中    華    民    國    99    年    3     月    16    日
                                                      Ｓ
附表（單位：新台幣元，日期年月日）：
┌────┬────┬─────────┬──────┐
│月租金額│收取時間│ 附加利息計息期間 │附加利息金額│
├────┼────┼─────────┼──────┤
│10,500  │93.04.01│93.04.09-97.02.08 │20,125      │
├────┼────┼─────────┼──────┤
│10,500  │93.05.01│93.05.09-97.02.08 │19,687.5    │
├────┼────┼─────────┼──────┤
│10,500  │93.06.01│93.06.09-97.02.08 │19,250      │
├────┼────┼─────────┼──────┤
│10,500  │93.07.01│93.07.09-97.02.08 │18,812.5    │
├────┼────┼─────────┼──────┤
│10,500  │93.08.01│93.08.09-97.02.08 │18,375      │
├────┼────┼─────────┼──────┤
│10,500  │93.09.01│93.09.09-97.02.08 │17,937.5    │
├────┼────┼─────────┼──────┤
│10,500  │93.10.01│93.10.09-97.02.08 │17,500      │
├────┼────┼─────────┼──────┤
│10,500  │93.11.01│93.11.09-97.02.08 │17,062.5    │
├────┼────┼─────────┼──────┤
│10,500  │93.12.01│93.12.09-97.02.08 │16,625      │
├────┼────┼─────────┼──────┤
│10,500  │94.01.01│94.01.09-97.02.08 │16,187.5    │
├────┼────┼─────────┼──────┤
│10,500  │94.02.01│94.02.09-97.02.08 │15,750      │
├────┼────┼─────────┼──────┤
│10,500  │94.03.01│94.03.09-97.02.08 │15,312.5    │
├────┴────┼─────────┼──────┤
│合計1,260,000     │                  │合計212,625 │
└─────────┴─────────┴──────┘

司法院資訊處製作；財團法人民間司法改革基金會備份。
